【裁判字號】    97,易,7
【裁判日期】    970512
【裁判案由】    詐欺
【裁判全文】
臺灣基隆地方法院刑事判決                 97年度易字第7號
公  訴  人  臺灣基隆地方法院檢察署檢察官
被      告  丙○○
上列被告因詐欺案件，經檢察官提起公訴（96年度偵字第4663號
）及移送併辦（臺灣臺北地方法院檢察署96年度偵字第18153號
），本院判決如下︰
    主  文
丙○○共同意圖為自己不法之所有，以詐術使人將本人之物交付
，處有期徒刑拾月。
    事  實
一、丙○○雖明知其友乙○○（綽號海帶或小邱）與姓名年籍不
    詳綽號「阿凱」、「阿順」、「阿文」、「阿峰」、「太郎
    」、「阿強」、「阿成」、「小偉」及陳駿杰、林立奇（以
    上2人另案由臺灣南投地方法院以96年度易字第530號各判處
    有期徒刑8月）、劉順成、陳政元（以上2人另案由檢察官偵
    查中）之成年男子組成之詐騙集團，係從事詐財之不法行為
    ，竟因缺錢花用，仍與乙○○及「阿凱」、「阿順」、「阿
    文」之成年男子所組成之詐騙集團成員基於共同詐欺取財之
    犯意聯絡，意圖為自己不法之所有，由乙○○每月支付丙○○新台幣（下同）3 萬元之代價，丙○○則加入該詐騙集團
    。丙○○自民國96年5月中旬某日起至96年6月21日止，依乙○○之指示，到臺北市、臺北縣等處，以每本1 萬元至1萬5
    千元之代價，收購：(一)陳玫伊花蓮第一信用合作社慶豐分行
    000-00000000000000 帳戶。(二)馮馨儀第一商銀蘇澳分行000
    00000000000帳戶。(三)張晶佩兆豐商銀北新竹分行000000000
    00帳戶等3 本人頭帳戶（以上帳戶均含提款卡及提款密碼）
    。嗣該詐欺集團成員於拍賣網站虛構拍賣中古車，使被害人
    戊○○下標購買並陷於錯誤，先後於96年5月10日下午3時37
    分、96年5 月23日上午11時許，匯款83萬元至江家榮台東企
    銀信義分行0000000000000 帳戶（係詐騙集團成員陳駿杰於
    台中、南投縣而收購之人頭帳戶）；另一被害人丁○○亦因
    同樣情形，於96 年6月12日下午3時許、96年6月20日上午11
    時、96年6月21 日某時，先後匯款43萬元至花蓮第一信用合
    作社慶豐分行000-00000000000000陳玫伊帳戶、馮馨儀第一
    商銀蘇澳分行00000000000000帳戶、張晶佩兆豐商銀新竹分
    行00000000000 帳戶（即丙○○收購之上開人頭帳戶）。同
    時期，丙○○依乙○○之指示，到臺北市等處，自下列人頭
    帳戶，提領詐騙集團詐騙之被害人遭施詐行騙所匯款項，即
    ：(一)96年5 月底，依乙○○之指示至台北市○○○路上之花
    蓮企銀臨櫃提領8萬元。(二)96年5月底，依乙○○指示至台北
    市○○○路松江路口之臺灣銀行提領5千元，(三)96年6月間，
    丙○○依乙○○指示至台北市○○路監理站附近的中國信託
    銀行臨櫃提領45 萬元。前後共為3次，金額約計50餘萬元後
    ，即轉交予乙○○或轉匯至其他詐騙集團成員人頭帳戶內。
    嗣警於96年6月28日，前往丙○○住處搜索而循線查獲。
二、案經內政部警政署刑事警察局報由臺灣南投地方法院檢察署
    呈請臺灣高等法院令轉臺灣基隆地方法院檢察署檢察官偵查
    起訴，及由臺灣臺北地方法院檢察署移送本院併案審理。
    理  由
壹、程序事項：
一、關於證人之證言部分：
    證人乙○○、陳駿杰、林立奇、劉順成、陳政元（以上5 人
    均為詐欺集團成員）、及被害人戊○○、丁○○於警詢中之
    證言，雖係被告以外之人於審判外之陳述而屬傳聞證據，惟
    檢察官、被告於本院言詞辯論終結前均未聲明異議，本院審
    酌渠等陳述作成時之情況，並無不能自由陳述之情形，亦無
    違法取證或其他瑕疵，認為以之作為證據為適當，是上開證
    人於審判外之陳述，合於刑事訴訟法第159條之5之規定，得
    為證據。
二、關於書證部分：
    有關被害人戊○○之台灣土地銀行入戶電匯申請書1 份、內
    政部警政署反詐騙案件紀錄表（戊○○）1 份、被害人丁○○之京城銀行匯款委託書（證明聯）3 份、內政部警政署反
    詐騙案件紀錄表（丁○○）1 份及人頭帳戶陳玫伊、馮馨儀
    、張晶佩3人之開戶基本資料、客戶往來基本明細交易1份，
    檢察官、被告均同意作為證據，且查無顯不可信之情況，合
    於刑事訴訟法第159條之5之規定，依法均得為證據。
貳、實體事項：
一、上揭事實，業據被告丙○○於審理中坦承不諱（見本97 年4
    月28日審理筆錄），且有下列事證可佐，顯見被告係出於任
    意性之自白，與事實相符，應可採信。
二、依證人即被害人戊○○、丁○○於警詢中指述渠等因被告參
    與乙○○及綽號「阿凱」、「阿順」、「阿文」、「阿峰」
    、「太郎」、「阿強」、「阿成」、「小偉」等人所組之詐
    騙集團於拍賣網站上虛構拍賣中古車之詐騙方式，陷於錯誤
    而分別依該集團成員之指示，匯款至人頭帳戶及金額等情節
    ，大致相符（見臺灣南投地方法院檢察署96年度偵字第3650
    號卷第80至83頁）；並有戊○○之台灣土地銀行入戶電匯申
    請書1份、內政部警政署反詐騙案件紀錄表（戊○○）1份、
    丁○○之京城銀行匯款委託書（證明聯）3 份、內政部警政
    署反詐騙案件紀錄表（丁○○）1 份及人頭帳戶陳玫伊、馮
    馨儀、張晶佩3人之開戶基本資料、客戶往來基本明細交易1
    份，足見，被害人戊○○、丁○○所言非虛構，渠等確實因
    遭詐騙集團詐欺而匯款。
三、再查，依證人即共犯之乙○○於警詢時供稱：「我替綽號阿
    凱、阿順、阿成等人所組織及阿寶為首之詐騙集團提領贓款
    、收購人頭帳戶及電話。我領完錢之後會打給阿順、阿成、
    阿寶告訴他們錢已經領到，他們會以簡訊方式報銀行帳號給
    我，我再依他們指示到金融機構匯款，然後將匯款單傳到大
    陸。報酬方式均是ATM提款額度的10%，臨櫃提款則是金額的
    15%，直接從贓款內扣掉報酬。前後共提領80 幾萬元。我每
    月給丙○○3 萬元當薪水，丙○○有替我收購人頭帳戶或電
    話。曾在96 年6月間台北市○○路監理站附近中國信託臨櫃
    提款45 萬元，我叫丙○○去櫃台領款。96年5月底叫丙○○
    在南京東路花蓮企銀臨櫃提款8萬元。96年4月底又在松江路
    台灣銀行叫丙○○提款5 千元。」等語（見臺灣南投地方法
    院檢察署9 6年度偵字第2858 號卷第36至38頁），其於偵訊
    時供稱：「除了幫阿凱、阿順、阿成收購帳戶，另有收購電
    話、幫忙領錢。96年4 月開始一直至同年5、6月止。領錢地
    點都在台北市、基隆市。他們將人頭帳戶寄給我，我不清楚
    他們哪裡收購，但他們會寄到台北市○○路野雞車車站，再
    通知我去拿。」等語（見同上偵卷第41頁），顯然被告確實
    有以每月3 萬元之酬勞，受共犯乙○○之指示收購帳戶及提
    領贓款之事實。證人乙○○雖於本院審理期間改稱：伊及被
    告均不知情，也不知是詐騙集團（見本院97年4月3日審判筆
    錄）云云，按帳戶為個人理財重要工具，絕無任意交由外人
    使用之理，況且現今於金融機構或自動櫃員機提領現金除金
    額上限外，別無其他限制，綽號「阿凱」、「阿順」、「阿
    成」之人或證人乙○○當可自行提領，苟非從事違法之犯罪
    活動，何須甘冒帳戶內金錢遭人盜領之風險而假手他人為之
    ，顯與常情相悖；又綽號「阿凱」、「阿順」、「阿成」之
    人屢次交付多張來路不明之私人存摺及提款卡，且不定時、
    密集地指示證人乙○○轉指示被告前往各地提款，該帳戶內
    不斷有來源不明之金錢匯入，則一般人必會對於該些帳戶及
    其內款項之合法性存有懷疑，此為事理之常，被告及證人乙○○為智識正常之人，任意持他人之提款卡四處提領帳戶內
    金錢，竟對此毫不懷疑，孰能置信；再者，僱主支付予受僱
    者之薪資數額通常係依其個人所付出之勞力、時間多寡，及
    其所從事工作性質所需專業程度高低而計算，然本件被告所
    從事前往金融機構提領現金之工作，既不具任何專業或技術
    ，更無付出相當勞力可言，則以此工作內容證人乙○○竟可
    輕易給付月薪3 萬元之薪資報酬，顯與被告實際付出之勞力
    、時間不成比例，與一般社會交易常情亦屬有違，證人乙○○辯稱：伊及被告均不知所提領款項涉及不法云云，要屬事
    後迴護被告及隱匿自己犯行之詞，不足採信；應以證人乙○○於警詢及偵查時所言較為可採。
四、又詐騙集團成員陳駿杰、林立奇所涉詐欺取財犯行，業據渠
    等於臺灣南投地方法院審理時坦承不諱，並經該院以96年度
    易字第530號判決各處有期徒刑8月，此有該判決在卷可參；
    而共犯劉順成、陳政元亦於警詢時坦承參與共組詐騙集團等
    情（見內政部警政署刑事警察局到案偵查卷宗第22至27頁、
    第37至39頁），堪認被告確與共犯乙○○、陳駿杰、林立奇
    、劉順成、陳政元及綽號「阿凱」、「阿順」、「阿文」、
    「阿峰」、「太郎」、「阿強」、「阿成」、「小偉」組成
    之詐騙集團，係從事詐財之不法行為。
五、綜上事證，本件事證明確，被告上揭共同詐欺取財之犯行，
    堪以認定，應依法論科。
參、論罪科刑之理由：
一、按正犯、從犯之區別，係以其主觀之犯意及客觀之犯行為標
    準，凡以自己犯罪之意思而參與犯罪，無論其所參與者是否
    犯罪構成要件之行為，皆為正犯，其以幫助他人犯罪之意思
    而參與犯罪，其所參與者，苟係犯罪構成要件之行為，亦為
    正犯，必以幫助他人犯罪之意思而參與犯罪，其所參與者又
    為犯罪構成要件以外之行為，始為從犯（最高法院25年度上
    字第2253號判例意旨可資參照）。次按共同正犯之意思聯絡
    ，原不以數人間直接發生者為限，即有間接之聯絡者，亦包
    括在內，如甲分別邀約乙、丙犯罪，雖乙、丙間彼此並無直
    接之聯絡，亦無礙於其為共同正犯之成立（最高法院77年台
    上字第2135號判例意旨亦可參照）。查電話詐騙此一新近社
    會犯罪型態，自刊登廣告、收購人頭帳戶、撥打電話實施詐
    騙、指定被害人匯款帳戶、自人頭帳戶提領款項、取贓分贓
    等階段，乃係需由多人縝密分工方能完成之集團性犯罪，被
    告負責幫證人乙○○與綽號「阿凱」、「阿順」、「阿文」
    、「阿峰」、「太郎」、「阿強」、「阿成」、「小偉」等
    人所組之詐騙集團事先收購人頭帳戶後，再依其等指示擔任
    「車手」負責提領詐騙之款項，應論以正犯；而被告丙○○
    與共犯乙○○、陳駿杰、林立奇、劉順成、陳政元等人間因
    分別聽命、接受綽號「阿凱」、「阿順」、「阿文」、「阿
    峰」、「太郎」、「阿強」、「阿成」、「小偉」之成年男
    子指示，彼此間雖無直接之犯意聯絡，然其等透過綽號「阿
    凱」、「阿順」、「阿文」、「阿峰」、「太郎」、「阿強
    」、「阿成」、「小偉」之成年男子，共同依附於該詐欺集
    團收購人頭帳戶、擔任車手，共同為該集團提領款項完成詐
    欺取財行為，揆諸上開判例意旨，被告自其加入時間起，仍
    應論以共同正犯。是以，核被告所為，均係犯刑法第339 條
    第1項之詐欺取財罪。
二、被告透過共犯乙○○參與綽號「阿凱」、「阿順」、「阿文
    」、「阿峰」、「太郎」、「阿強」、「阿成」、「小偉」
    之男子等人所組成之詐欺集團，其與綽號「阿凱」、「阿順
    」、「阿文」、「阿峰」、「太郎」、「阿強」、「阿成」
    、「小偉」之男子，及乙○○、陳駿杰、林立奇、劉順成、
    陳政元等人暨其他詐欺集團成員間，就詐騙被害人戊○○、
    丁○○等人之犯行，有犯意聯絡及行為分擔，均為共同正犯
    。
三、再按刑事法若干犯罪行為態樣，本質上原具有反覆、延續實
    行之特徵，立法時既予特別歸類，定為犯罪構成要件之行為
    要素，則行為人基於概括之犯意，在密切接近之一定時、地
    持續實行之複次行為，倘依社會通念，於客觀上認為符合一
    個反覆、延續性之行為觀念者，於刑法評價上，即應僅成立
    一罪。學理上所稱「集合犯」之職業性、營業性或收集性等
    具有重複特質之犯罪均屬之，例如經營、從事業務、收集、
    販賣、製造、散布等行為概念者是（最高法院95年度臺上字
    第1079號、95年度臺上字第4686號、96年度臺上字第172 號
    判決意旨參照）。而刑法刪除第56條連續犯規定，修正理由
    四亦載明：「至連續犯之規定廢除後，對於部分習慣犯，例
    如竊盜、吸毒等犯罪，是否會因適用數罪併罰而使刑罰過重
    產生不合理之現象一節，在實務運用上應可參考德、日等國
    之經驗，委由學界及實務以補充解釋之方式，發展接續犯之
    概念，對於合乎『接續犯』或『包括的一罪』之情形，認為
    構成單一之犯罪，以限縮數罪併罰之範圍，用以解決上述問
    題。」等語，足見立法者亦深知各類型犯罪有其本質上之特
    殊性，非可於連續犯規定刪除後，逕將所有犯罪行為論以數
    罪併合處罰。而學理上包括一罪概念中，關於集合犯之態樣
    ，係指依一般社會通念，特定犯罪行為具有反覆實施之特性
    ，而藉由法條中客觀構成要件之行為要素，涵括上開具有反
    覆實施特性之數個犯罪行為，僅接受一次刑法之評價為已足
    。查電話詐欺乃係新近之犯罪型態，其犯罪型態乃具有集團
    性、縝密分工性、反覆性、計畫性、職業性，顯非屬偶而為
    之的犯罪類型，乃係反覆以同種類詐騙行為為目的之社會活
    動之職業性犯罪，此觀實務上，在刑法修正前，對於此類型
    犯罪，乃依修正前刑法第340 條常業犯論處自明。惟刑法第
    340條之常業詐欺罪，業於95 年7月1日修正公布刪除，自不
    得再以該罪相繩，惟衡諸該種犯罪之習性及社會常情，本即
    具有反覆實施之性質，依社會通念於客觀上乃符合一個反覆
    、延續性之行為觀念，評價為包括一罪之集合犯，尚稱合理
    。查本件被告與共犯乙○○、陳駿杰、林立奇、劉順成、陳
    政元及綽號「阿凱」、「阿順」、「阿文」、「阿峰」、「
    太郎」、「阿強」、「阿成」、「小偉」等人，自96年5 月
    中旬某日起至96年6月21 日止，共組詐騙集團，為詐騙集團
    收購人頭帳戶及提領各詐欺集團，而以虛構網站拍賣中古車
    等詐欺方式，向被害人戊○○、丁○○遂行詐騙之不法所得
    ，詐騙金額高達120餘萬元，而被告共同為該集團提領款項
    等完成詐欺取財行為，業據被告供承明確。準此以言，被告
    上開犯罪行為甚屬密集，顯係出於反覆、延續單一詐欺行為
    決意甚明，揆諸前揭說明，在刑法第340 條之常業詐欺規定
    廢除後，被告上開所為，核係犯刑法第339條第1項之詐欺取
    財罪。被告之多數詐欺行為，應論以包括一罪之集合犯，僅
    受一次刑法評價，只成立一詐欺取財罪。
四、爰審酌被告之素行，此次為圖私利，參與詐欺集團之詐欺取
    財犯行，致使被害人戊○○、丁○○因而受騙，分別匯款而
    受有損害，惡性非輕，被告雖未直接撥打電話向被害人行使
    詐術，惟為該集團收購人頭帳戶，使該犯罪集團成員難以追
    查，並在詐騙集團之其他被害人等匯入款項後，依該詐騙集
    團所屬之共犯乙○○之指示將款項領出，使被害人等在發覺
    受詐欺後毫無追回贓款之機會，亦使該詐欺集團得以順利遂
    行詐欺取財之犯行，殊值非難，惟被告犯罪後於本院審理中
    始坦承全部犯行，及被告參與本件犯行之時間尚短等一切情
    狀，量處如主文所示之刑。又被告本件詐欺犯行係在96年5
    月中旬某日起至96年6月21日間，非在96年4月24日以前，無
    中華民國九十六罪犯減刑條例之適用，附此說明。
五、扣案之行動電話1 支，雖屬被告所有，然查現有卷證資料，
    並無證據證明係供本件犯罪所用，核與本件詐欺犯行無涉，
    爰不為沒收之諭知，併此敘明。
六、又共犯乙○○所涉共同詐欺部分，應由公訴人依法辦理，附
    此說明。
據上論斷，應依刑事訴訟法第299條第1項前段，刑法第28條、第
339條第1項，刑法施行法第1條之1，判決如主文。
本案經檢察官甲○○到庭執行職務。
中    華    民    國    97    年    5    月    12    日
                  刑事第四庭審判長法  官    齊  潔
                                  法  官    王慧惠
                                  法  官    何怡穎
以上正本證明與原本無異。
如不服本判決應於收受本判決後10日內向本院提出上訴書狀，其
未敘述上訴理由者，並得於提起上訴後10日內向本院補提理由書
狀（均須按他造當事人之人數附繕本）「切勿逕送上級法院」。
中    華    民    國    97    年    5    月    12    日
                                  書記官    鄭梅君
附錄論罪法條
刑法第339條第1項
意圖為自己或第三人不法之所有，以詐術使人將本人或第三人之
物交付者，處5年以下有期徒刑、拘役或科或併科1千元以下罰金
。


司法院資訊處製作；財團法人民間司法改革基金會備份。
